最  高  行  政  法  院  判  決
109年度年上字第335號
上  訴  人  黃癸楠等12人(詳如附表)       
共      同
訴訟代理人  曹宗彞  律師
被 上訴 人  銓敘部                                  
代  表  人  周志宏                                      
訴訟代理人  李佳珍              
            尤芊云              
上列當事人間公務人員退休資遣撫卹法事件，上訴人對於中華民
國109年8月6日臺北高等行政法院108年度年訴字第641號判決，
提起上訴，本院判決如下：
　　主  文
上訴駁回。
上訴審訴訟費用由上訴人負擔。
　　理  由
一、上訴人原係公務人員，於民國107年6月30日前分別經被上訴
    人依公務人員退休法（下稱舊法）核定退休。嗣因公務人員
    退休資遣撫卹法（下稱退撫新法）於106年8月9日制定公布
    ，除第7條第4項及第69條自公布日施行外，其餘條文自107
    年7月1日施行，被上訴人爰以臺北高等行政法院(下稱原審)
    108年度年訴字第641號判決（下稱原判決）事實概要欄所示
    原處分(下合稱原處分)，重新審定上訴人自107年7月1日起
    的每月退休所得。上訴人不服，循序提起行政訴訟，並聲明
    ：復審決定及原處分均撤銷。經原審以上訴人之訴為顯無理
    由，不經言詞辯論，逕以原判決駁回之。上訴人仍不服，遂
    提起本件上訴。
二、上訴人起訴主張、被上訴人於原審之答辯，均引用原判決所
    載。
三、原審駁回上訴人於第一審之訴，係以：㈠司法院釋字第782號
    解釋，認退撫新法第7條第2項規定無涉法律不溯及既往原則
    及工作權之保障，亦未牴觸比例原則，與憲法保障人民財產
    權之意旨尚無違背；第4條第6款、第39條第2項規定，與憲
    法保障服公職權、生存權之意旨尚無違背；第4條第4、5款
    、第18條第2、3款、第36至38條及第39條第1項規定，無涉
    法律不溯及既往原則，亦與信賴保護原則、比例原則尚無違
    背。㈡至退撫新法第34條第3項規定，原依舊法審定並領取月
    補償金者，於退撫新法公布施行後，應以其核定退休年資、
    等級，按退休時同等級現職人員本（年功）俸（薪）額，依
    舊法第30條第2項規定，計算其應領之一次補償金，係以新
    法規變動非屬一次性退撫給與之月補償金內容，且將之適用
    於新法規施行後仍繼續存在之事實或法律關係，並未調降或
    追繳已受領之月補償金，故與法律不溯及既往原則無涉，業
    據司法院釋字第782號解釋理由闡述甚明。退撫新法第34條
    第3項規定，有助於消除因新舊制年資比例不同，所致退休
    所得不均衡之重要公共利益目的達成，揆諸司法院釋字第78
    2號解釋意旨，難認與比例原則及信賴保護原則有違等詞，
    為其論據。
四、本院查：　　
　㈠憲法第16條所定人民之訴訟權，乃人民於其權利受侵害時，
    得向司法機關訴請救濟之制度性保障。行政法院踐行訴訟程
    序須符合正當法律程序原則，使人民受公開、公平、公正之
    審判，為人民之訴訟權受憲法保障之核心領域。行政訴訟法
    第188條第1項規定：「行政訴訟除別有規定外，應本於言詞
    辯論而為裁判。」同條第2項規定：「法官非參與裁判基礎
    之辯論者，不得參與裁判。」及第189條第1項規定：「行政
    法院為裁判時，應斟酌全辯論意旨及調查證據之結果，依論
    理及經驗法則判斷事實之真偽。但別有規定者，不在此限。
    」即在貫徹言詞審理原則及直接審理原則之精神；但另方面
    ，行政訴訟涉及組織、人員、經費等國家整體資源運用，其
    制度設計須有效能、效率之考量。行政訴訟法為提供人民「
    有效之權利救濟」，避免濫用司法資源，配合各種紛爭性質
    、原告訴訟請求以及法院裁判方式，建立不同之訴訟類型，
    使原告在具備一定要件時，得請求行政法院，對其與被告之
    法律爭議，以適當內容及效力之裁判，予以公允，並且經濟
    、迅速、有效之解決。惟原告之訴如依其所訴事實，在法律
    上顯無理由者，依同法第107條第3項規定，則得不經言詞辯
    論，逕以判決駁回，此即為同法第188條第1項之「別有規定
    」，因而得例外不經言詞辯論而為裁判。因此，如原告之訴
    ，依其所訴之事實，並無證據有待調查審認，亦無法律上問
    題有待釐清，在法律上顯然不能獲得勝訴判決，即足以判斷
    在法律上顯無理由，為避免徒增當事人勞費及無謂耗損司法
    資源，自無進行無實質意義之言詞辯論程序之必要，以符訴
    訟經濟之原則。此為貫徹有效之權利救濟原則所為之必要程
    序設計。　　
  ㈡憲法第78條規定：「司法院解釋憲法，並有統一解釋法律及
    命令之權。」第173條規定：「憲法之解釋，由司法院為之
    。」第171條第2項規定：「法律與憲法有無牴觸發生疑義時
    ，由司法院解釋之。」第79條第2項規定：「司法院設大法
    官若干人，掌理本憲法第78條規定事項……」是解釋法律牴觸
    憲法而宣告其為無效，乃專屬司法院大法官之職掌。司法院
    依上開規定所為之解釋，有拘束全國各機關及人民之效力，
    各機關處理有關事項，應依解釋意旨為之，違背解釋之判例
    ，當然失其效力，亦經釋字第185號解釋宣示在案。上開解
    釋所稱之全國各機關，當然包含法院在內。次按，法官依據
    法律獨立審判，憲法第80條定有明文，故依法公布施行之法
    律，法官應以其為審判之依據，不得逕以法律違憲而拒絕適
    用；又該法律如經司法院作成解釋宣告未違憲，依前段之說
    明，法院亦應受其拘束，於審理個案時，依解釋意旨為之；
    且於該解釋作成後，如無因憲法或相關法律有所修正，或情
    事已有重大變更，而有重行認定與判斷之必要，並聲請經司
    法院再作成變更或補充之解釋，應不許全國各機關（含法院
    ）或人民持歧異之見解不予遵守。 
　㈢經查，上訴人均為退休公務人員，於107年6月30日前分別經
　　依舊法核定退休，嗣退撫新法施行，被上訴人以原處分重新
    審定上訴人退休所得，為原判決依法確定之事實，並有原處
    分在卷可參。而上訴人於原審起訴時，對於原處分所為事實
    認定及適用退撫新法之結果本身均不爭執，所爭執者僅係據
    以作成原處分之退撫新法相關規定牴觸憲法，致原處分違憲
    等情。查原判決業已論明：退撫新法第36、37、39條等規定
    ，無涉法律不溯及既往原則之適用，與信賴保護原則、比例
    原則，並無違背，第34條第3項規定亦無因違憲而不能適用
    情形，業經大法官作成司法院釋字第782號解釋，原審審理
    案件適用法律時，應受該解釋見解之拘束等語。則原審以上
    訴人之訴在法律上顯無理由，予以駁回，參照上揭規定及說
    明，並無不合。上訴意旨無非係就原審已論斷不採者，復執
    陳詞為爭議，並以其主觀見解，重申原處分違反信賴保護原
    則、法律不溯及既往原則，執以指摘原判決有適用法規不當
    之違背法令情事云云，即無可採。　
　㈣綜上所述，原判決駁回上訴人於原審之訴，並無違誤。上訴
    論旨，仍執前詞，指摘原判決違背法令，求予廢棄，為無理
    由，應予駁回。　　
五、據上論結，本件上訴為無理由。依行政訴訟法第255條第1項
    、第98條第1項前段、第104條、民事訴訟法第85條第1項前
    段，判決如主文。　　　
中　　華　　民　　國　　110 　年　　12　　月　　9 　　日
                    最高行政法院第四庭
                        審判長法  官  胡  方  新　
                              法  官　陳  國  成
                              法  官　蕭　惠　芳
                              法  官　曹　瑞　卿
                              法  官　林　惠　瑜

以  上  正  本  證  明  與  原  本  無  異
中　　華　　民　　國　　110 　年　　12　　月　　9 　　日
　　　　　　　　　　　　　　　書記官　蔡　宜　婷